臺灣臺南地方法院民事判決　　　　　　　 96年度訴字第498號
原　　　告　台新國際商業銀行股份有限公司
法定代理人　戊○○
訴訟代理人　庚○○
　　　　　　乙○○
被　　　告　丁○○
　　　　　　　　　　　0樓之2.
訴訟代理人　丙○○
被　　　告　己○○
上列當事人間請求確認抵押債權不存在等事件，經本院於96年6
月23日言詞辯論終結，判決如下：
    主      文
確認被告丁○○與被告己○○間就坐落臺南市○區○○○段六二
四之三五地號，應有部分二分之一之土地，及其上同段七八０建
號即門牌號碼臺碼臺南市○區○○街九八巷七號，應有部分二分
之一之建物，於民國八十八年五月七日在臺南市東南地政事務所
（收件字號東資地字第０一二二五一號）所為權利價值最高限額
新臺幣壹佰捌拾萬元登記之抵押權及其所擔保之債權不存在。
被告己○○應將前項抵押權設定登記予以塗銷。
訴訟費用新臺幣壹萬捌仟捌佰貳拾元由被告負擔。
    事實及理由
一、本件原告起訴主張：
（一）緣訴外人翁雄信於民國87年10月29日邀同被告丁○○為連
      帶保證人，並共同簽發票面金額新臺幣（下同）3,000,00
      0元之本票1紙，向原告借款3,000,000元， 惟訴外人翁雄
      自88年4月份起即未依約繳付本息， 經原告向本院聲請88
      年度票字第5655號本票准予強制執行之裁定，並拍賣抵押
      品後， 迄今尚餘本金1,322,289元及自89年7月7日起至清
    　償日止， 按週年利率百分之8.9計算之利息迄未清償，先
      予敘明。
（二）被告丁○○就其所有坐落臺南市○區○○○段 624之35地
      號土地， 及其上同段780建號建物即門牌號碼臺南市○區
      ○○街98巷7號房屋， 應有部分各2分之1（下稱系爭房地
      ），雖於75年間設定第1順位本金最高限額500,000元抵押
      權予京城商業銀行股份有限公司（下稱京城銀行），然其
      積欠京城銀行之債務業已清償完畢，而被告丁○○於88年
      5月7日始將系爭房地，設定第2順位本金最高限額1,800,0
      00元抵押權予被告己○○，故原告聲請拍賣系爭房地，恐
      執行無實益，而此不安之狀態，可由此確認判決除去，故
      原告為向被告丁○○求償，應有提起確認之訴之法律上利
      益。
（三）按「確認法律關係不成立之訴，原告如僅否認被告於訴訟
      前所主張法律關係成立原因之事實，以求法律關係不成立
      之確認，應由被告就法律關係成立原因之事實，負舉證之
      責。」。依被告丁○○之訴訟代理人所言自84年向被告己○○拿貨便無法繳納資款，累計至88年5月7日設定系爭抵
      押權前已積欠約1百多萬， 後便將系爭房地設定抵押於被
      告丁○○以抵債，由此明顯看出自84年起被告丁○○已無
      資力可以繳納貨款，為何會遲至88年被告己○○才要求設
      定系爭抵押權，與常理不合。又系爭房地被告己○○言早
      已得知設定第 1順位抵押權予京城銀行之欠款清償完畢，
      才願設定第2順位抵押權，其既已知第1順位抵押權所擔保
      之債權已不存在，被告己○○當時大可直接要求被告丁○○將系爭房地過戶予被告己○○即可，如此對被告己○○
      豈不更有保障，然其等竟費事設定第2順位抵押權，被告2
      人間通謀之蹟已甚顯露。
（四）系爭房地被告丁○○應有部分僅2分之1， 設定第1順位抵
      押權行亦僅設定500,000元，故系爭房地之價值與被告2人
      間之欠款貨款價值，並不相當；被告己○○於庭上曾言，
      做生意有賺就好，故可容忍被告丁○○賒欠，但被告丁○○自84年即向被告己○○賒欠帳款，且賒欠無數次，期間
　　　皆無還款，直至88年才要求對系爭房地設定抵押，而被告
  　　己○○僅是提供貨源之中盤代理商，其亦必需先向原廠訂
    　貨繳款， 才有貨源可提供，故被告2人間之生意往來，實
　　　看不出被告己○○所言生意利潤何在？又被告己○○所提
  　　出之證物「送貨單」數紙，不僅單據上單價金額未填，而
    　被告丁○○對積欠被告己○○貨款究竟多少，自己亦不清
      楚，任憑被告己○○單方所提送貨單來認定雙方欠款金額
      ，益見不合常理。
（五）被告丁○○於訴外人翁雄信於原告之借款88年4月3日逾期
      未繳後，於88年5月7日即將系爭房地設定抵押權予被告己○○，該移轉之時間點實啟人疑竇，再參諸系爭房地之價
      值與積欠貨款之金額又顯不相當等情， 足證被告2人間系
      爭抵押權之設定，純為子虛烏有，顯係通謀虛偽設定甚明
      ，為此爰依民法第242條債權人代位權之規定， 代位債務
      人即被告丁○○請求被告己○○塗銷系爭抵押權之設定登
      記等語。並聲明：如主文第1、2項所示。
二、被告則以：
（一）被告丁○○部分：
  １、被告丁○○開設「益德櫥具」及「甲○○○行」，向中盤
      商被告己○○進瓦斯爐、熱水器、抽油煙機等爐具販售，
      時間已有20多年，自84年起被告丁○○即無法如期繳納貨
      款，後來被告丁○○就拜託被告己○○將系爭房地設定最
      高限額1,800,000元之抵押權予被告己○○， 讓被告丁○○可在該額度內向被告己○○提貨。
  ２、系爭抵押權於88年5月7日設定登記時，被告丁○○已積欠
      被告己○○貨款約1百多萬元， 雙方並約定系爭抵押權之
      擔保之範圍， 包括被告丁○○先前積欠被告己○○之該1
      百多萬元貨款，至於積欠貸款之實際金額多少，要看被告
      己○○那裡的帳單才知道， 被告2人間系爭抵押權之設定
      並非通謀虛偽所為，且被告丁○○確實有積欠被告己○○
      貨款未清償等語置辯。並聲明：請求判決駁回原告之訴。
（二）被告己○○部分：
  １、原告主張：「．．．由此看出自84年起被告丁○○已無資
      力可以繳納貨款，為何會遲至88年被告己○○才要求設定
      不動產抵押，與常理不合。」，被告己○○之理由為：於
      前出庭所辯既已明確表示，與被告丁○○所開設之商號已
      有10數年以上之商誼，且被告己○○所營之組合規模甚小
      ，於出貨時欲取得貨款常因對方是否已自消費者處須利請
      款，而有所出入，若暫時無法取得貨款即留置請款單據，
      待爾後再行請款，且並無設置如原告所營銀行之專門催收
      人員般催收取回所欠款項，如被告己○○呈送鈞院所閱之
      請款單，亦有他商號積欠至今未返還之貨款；若論為何遲
      至88年始設定該抵押，實亦感念被告丁○○在本人多次請
      款有所延誤而無法償還之時，被告丁○○多次主動要求願
      意以其所有系爭房地設定抵押以作為貨款擔保之用，本人
      顧及其多年往來之商譽均佳，無需因其一時之事業低潮而
      罔顧雙方多年來辛苦建立之商誼，且其或有償還，並非全
      部均未償還貨款，另本人所營之組合資金週轉尚可承受當
      時之積欠貨款，而暫無意願加諸壓力去催討貨款，然而直
      至88年時經本人結算被告所積欠貨款，已經有越來越無法
      減少反而增加之際，為了助其度過事業之難關，原本已不
      欲再行出賣給被告丁○○，被告己○○暗自思考後還提議
      以其所有之系爭房地設定抵押權給被告己○○，並擔保過
      去、現在及未來已積欠之貨款及將來可能積欠之貨款，如
      此被告己○○即放心於擔保之金額範圍內，再行出貨以解
      其事業暫時之困頓，被告己○○亦可因此不致損失一處銷
      貨之好據點，試問，有何不合常理？蓋原告所言欠缺考慮
      一般人多年友好建立之互信基礎，實則將被告己○○行為
      之假設若符合其所謂之「常理」，未免置被告己○○為無
      仁無義之情境？可見原告所提假設實令被告己○○啼笑皆
      非，因此被告己○○主張原告此一假設忽視人與人之間之
      情感基礎，應為無理由。
  ２、原告另主張：「．．． 既已知第1順位抵押權銀行已不存
      在，被告己○○大可直接要求被告丁○○將系爭不動產所
      有權過戶予被告己○○即可，如此對被告己○○豈不更有
      保障，而費事設定第2順位抵押權， 其被告二造間通謀之
      蹟已顯露。」， 被告己○○之理由有2點：(1)、被告己○○所營之組合乃自己專長業務事項，並無具備不動產買賣
      之專長，若如原告所假設，豈不意圖引導所有經營事業之
      法人大可直接將其銷貨之下游事業所有之不動產過戶予上
      游事業之名下，而不論對方之意願與否？且不顧公司是否
      適合取得一有無助益本業推展之不動產？將來處分是否造
      成損失？被告己○○陳述若因原告假設而導致之公司運作
      於不利及疑慮實不勝枚舉。試問鈞院一不動產之買賣移轉
      可如此之輕率乎？(2)、專門辦理貸放及催收款項如原告所
      經營之銀行，若如其假設之邏輯。大可要求其欲貸放款項
      之債務人過戶不動產之所有權於原告名下，而費事辦理抵
      押權設定，依此邏輯，原告豈不主張一切銀行所辦理貸放
      之程序均係多餘，只須「以取得不動產之所有權為目的」
      ，而支付的竟是買賣價金，以上2點論證， 實足以駁斥原
      告所假設，觀其為使被告己○○平白無辜喪失貨款取回之
      權利，而未經詳酌所假設之邏輯已將其所營事業應具有之
      專業態度拋諸腦後，為使自身取得勝訴而提出完全不合專
      業邏輯的假設，而罔顧被告己○○前庭所聲明請原告依其
      以前本案之執行程序讓被告己○○得以優先受償金錢，而
      不是取得系爭不動產，再則，此過戶之假設若被告丁○○
      無欲作過戶之行為，莫非欲陷被告己○○將來處於脅迫他
      人做意思表示之刑責乎？因此，被告己○○主張原告上述
      之假設違背民法所規範法律行為，需當事人雙方同意而不
      是單方意思表示而能完成，所以為無理由。
  ３、原告又主張「．．．設定第1順位銀行亦僅設定500,000元
      ，故依房地所有權之價值與被告二造間欠款價值，並不相
      當；」。 經查系爭不動產所設定第1順位抵押權於75年10
      月登記，被告丁○○取得系爭不動產之所有權時間為69年
      1月，此借款之名目為何？被告己○○無所悉， 似非購屋
      之貸款。但鈞院民事執行處於94年委託華廣不動產估價師
      事務所鑑估系爭房地之價值結果為1,103,000元， 由以上
      兩數據之差異已過1倍之數， 專業如原告之貸款程序，豈
      可以 1個估價之日期及目的與被告己○○當初設定之日期
      （相差13年）及金額（目的不同）相提並論，被告己○○
      由系爭房地94年受執行時之估價報告（執行債權人為原告
      ），即足以推翻原告之不相當假設，更遑論原告所營貸放
      所為估價業務若如此輕率，豈不造成更多之執行及民訟成
      本負擔及公帑之浪費。再由原告所言「查被告丁○○於原
      告貸款88年4月3日逾期未繳，其系爭不動產卻於88年5月7
      日設定抵押權給被告己○○，該移轉時間點已是啟人疑竇
      ，再加上房地所有權之價值與積欠貨款之價金又顯不相當
      ，故足證被告間之抵押設定，純為子虛烏有，無關整個抵
      押關係甚明。」，惟若被告己○○與被告丁○○通謀的話
      ，以原告前述第2點之假設， 當立即配合被告丁○○辦理
      移轉過戶才是，以88年5月7日時卻辦理抵押權設定（經詢
      問地政機關一般辦理過戶所需時間無需 1個月即可完成）
      ，若被告己○○有與被告通謀逃避債務，何必誠實辦理抵
      押權設定？再則，原告對系爭房地已執行多次，若有上述
      假設及質疑，何必在執行多年至今始提出對被告己○○之
      質疑，無不令人懷疑原告所為之論述，為憑空想像、無的
      放矢之嫌。
  ４、綜上，論及原告因前與被告丁○○等人之債權債務關係雖
      原告處於受損失之一方，處境可憫，但被告己○○與被告
      丁○○之貨款擔保亦屬債權債務之關係，被告己○○亦為
      受損失之一方，立場與原告相同，但前案與本案為兩獨立
      事件，原無任何相關，今原告為順遂其債權之執行，而視
      被告己○○之權利於不顧，有違公平正義之原則，若非人
      情事故之壓力，被告己○○不便主動提出執行之請求，何
      須待原告具狀執行，被告己○○早已率先聲請執行系爭房
      地，哪需今日勞須庭上鈞長主持公道，若被告己○○之權
      利招致漠視，心中必感蒙冤及不平！被告己○○以上之聲
      明乃基於維護被告己○○之權利，據實逐一答辯，是原告
      之訴為無理由。並聲明：請求判決駁回原告之訴。
三、按確認法律關係之訴，非原告有即受確認判決之法律上利益
    者，不得提起之，民事訴訟法第247條第1項前段定有明文。
    次按民事訴訟法第 247條所謂即受確認判決之法律上利益，
    係指因法律關係之存否不明確，致被上訴人在私法上之地位
    有受侵害之危險，而此項危險得以對於上訴人之確認判決除
    去之者而言，故確認法律關係成立或不成立之訴，苟具備前
    開要件，即得謂有即受確認判決之法律上利益，縱其所求確
    認者為他人間之法律關係，亦非不得提起（最高法院42年台
    上字第1031號判例參照）。查原告以其對被告丁○○有1,32
    2,289元之借款債權， 經聲請本院以94年度執字第1031號給
    付借款強制執行程序，聲請拍賣被告丁○○所有系爭房地，
    系爭房地經鑑定總價為1,103,000元， 嗣經執行法院通知系
    爭房地已設定最高限額 1,800,000元之抵押權予被告己○○
    ，有執行無實益之情後，原告逾期未表示意見，經執行法院
    撤銷查封在案等情，業據本院依職權調閱本院94年度執字第
    1031號給付借款強制執行案卷查明屬實，且為兩造所不爭執
    。惟原告主張被告丁○○、己○○間就系爭最高限額1,800,
    000抵押權之設定係通謀虛偽設定， 更無系爭抵押權所擔保
    之債權存在乙節，則為被告所否認，足見兩造就被告丁○○
    、己○○間究有無系爭抵押權設定之意思及系爭抵押權所擔
    保之債權存在尚有爭執，倘該抵押權及其所擔保之債權確實
    存在，被告己○○得以抵押權人之地位，就系爭房地強制執
    行所得價金，優先於原告受償，此勢必導致原告可得分配之
    金額減少或無從受償，是原告在私法上之地位，自因該項抵
    押權及其所擔保債權之存否不明，而有受侵害之危險，而此
    種危險得藉由法院對被告丁○○、己○○之確認判決加以排
    除，揆諸前揭判例意旨，原告提起本件確認訴訟，自有即受
    確認判決之法律上利益，合先敘明。
四、兩造不爭執之事項：
（一）被告丁○○所有系爭房地， 於88年5月7日設定第2順位最
      高限額1,800,000元之抵押權予被告己○○。 另系爭房地
      於75年10月9日所設定第1順位最高限額 500,000元予京城
      銀行抵押權所擔保之債務業已清償，惟抵押權尚未塗銷。
（二）原告於88年9月9日以其持有由被告丁○○及訴外人翁雄信
      於87年10月29日所共同簽發，到期日88年4月3日，面額3,
      000,000元之本票1紙，向本院聲請本票准予強制執行，經
      本院於 88年9月16日以88年度票字第5655號裁定准予強制
      執行，該裁定並於89年4月28日確定。
（三）原告於88年間曾起訴請求被告丁○○給付借款，經本院於
      88年11月30日以88年度訴字第1576號給付借款事件，判決
      被告丁○○應給付原告2,977,168元， 及自88年4月3日起
      至清償日止，按週年利率百分之8.9計算之利息， 並自88
      年5月4日起至88年11月3日止，按上開利率百分之10，自8
      8年11月4日起至清償日止，按上開利率百分之20計算之違
      約金，該判決並於88年12月29日確定。
五、前揭兩造不爭執之事項，業據原告提出系爭本票1紙、本院8
    8年度票字第5655號民事裁定及其確定證明書、 本院民事執
    行處89年7月17日89南院鵬執廉字第3469號通知、 系爭土地
    之土地登記第2類謄本、系爭房屋之建物登記第2類謄本及臺
    南市東南地政事務所網路申領索引異動各1份為證（見本院9
    6年度補字第97號卷第9頁至第18頁），且經本院依職權調閱
    本院88年度訴字第1576號給付借款民事審理案卷（含本院88
    年度促字第24653號支付命令卷）、 本院89年度執字第3469
    號及本院94年度執字第1031號給付借款強制執行卷宗查明屬
    實。惟原告主張被告2人間並無債權存在， 其等就系爭房地
    所為之抵押權設定行為係通謀虛偽意思表示，應屬無效，原
    告自得代位債務人丁○○請求被告己○○塗銷系爭抵押權設
    定登記等情， 則為被告2人所否認，並以前揭情詞置辯，則
    本件首應審究者厥為：系爭抵押權所擔保之債權是否不存在
    ？系爭抵押權設定行為是否係屬通謀虛偽意思表示而無效？
    茲分述本院得心證之理由如后：
（一）按當事人主張有利於己之事實者，就其事實有舉證之責任
      ，民事訴訟法第277條前段定有明文。 又按確認法律關係
      不存在之訴，如被告主張其法律關係存在時，應由被告負
      舉證責任 （最高法院42年台上字第170號判例要旨參照）
      ，又事實為法律發生之特別要件者，在消極確認之訴應由
      被告就其存在負舉證之責任，在其他之訴應由原告就其存
      在負舉證之責（司法院院字第2269號解釋意旨參照）。本
      件原告起訴主張被告 2人間就系爭抵押權及其所擔保之債
      權均不存在，並請求塗銷系爭抵押權設定登記，為確認法
      律關係不存在之消極確認之訴，被告主張該債權及抵押權
      存在者，自應先負舉證責任，苟未能舉證，則訴訟上之不
      利益即應歸於被告。
（二）本件被告丁○○辯稱：伊向中盤商被告己○○進瓦斯爐、
      熱水器、抽油煙機等爐具販售，時間已有20多年，自84年
      起即無法如期繳納貨款，後來伊就拜託被告己○○將系爭
      房地設定最高限額 1,800,000元之抵押權予被告己○○，
      讓伊可在該額度內向被告己○○提貨，且伊「自84年向被
      告己○○提貨起至88年5月7日系爭抵押權登記止，均未曾
      給付任何貨款給被告己○○」云云（見本院卷第29頁）；
      而被告己○○則辯稱：伊係南區總經銷，被告丁○○則為
      其經銷商，雙方生意往來已很久， 84年9月出貨與被告丁○○後，被告丁○○即無法如期給付貨款，至88年5月7日
      系爭抵押權登記止，「金額小的被告丁○○付的起的貨款
      丁○○有付，陸續累積而成之大筆貨款被告丁○○大部分
      均沒有付」云云（見本院卷第32頁）。 核被告2人就自84
      年起至88年5月7日系爭抵押權登記止， 其2人就被告丁○○貨款曾否給付，此一關係是否續行交易之重大事項乙節
      ，所為陳述顯不一致。則被告丁○○於88年5月7日系爭抵
      押權登記時， 是否尚積欠被告己○○1百多萬元之貨款未
      給付，實有疑義。
（三）系爭土地、建築改良物抵押權設定契約書  (20)權利存續
      期間載稱： 「7年，自中華民國88年5月6日起至中華民國
      95年5月6日止。」、(21)申請登記以外約定事項載稱：「
      本抵押權係供權利人（按即被告己○○）與義務人（按即
      被告丁○○）所訂立之貨款擔保，就爾後貨款擔保終止時
      ，貨款價值之返還請求權；交付利息日期及方法：依照各
      個經銷契約之約定」等語，有系爭土地、建築改良物抵押
      權設定契約書在卷（見本院卷第18頁、第19頁）可憑。堪
      認系爭抵押權設定之目的，係為擔保被告己○○對被告丁○○自88年5月6日起至95年5月6日止，因經銷契約所生之
      貨款債權。惟被告丁○○陳稱：自88年原告告伊要給付借
      款後，伊即未再向被告己○○叫貨，且被告己○○知道原
      告在告伊，嗣後均由伊之妻丙○○向被告己○○叫貨等語
      （見本院卷第31頁）；被告己○○亦自承：88年5月7日系
      爭抵押權登記後，被告丁○○即未再經營販賣瓦斯爐具之
      生意，伊所提88年5月7日後積欠之貨款明細表，均係被告
      丁○○之妻丙○○向伊叫貨所積欠之款項，嗣後伊係與丙○○作生意等語（見本院卷第33頁、第140頁）。 是依被
      告2人前揭供述可知， 被告己○○於88年間知悉原告起訴
      請求被告丁○○給付借款後，即已不願出貨與被告丁○○
      ，且於系爭抵押權88年5月7日設定登記後，未曾再與被告
      丁○○有何生意上之往來，而係改與被告丁○○之妻丙○○交易，然被告2人間卻仍於88年5月7日仍為， 為擔保「
      被告己○○對被告丁○○自88年5月6日起至95年5月6日止
      ，因經銷契約所生之貨款債權」之目的，而設定登記系爭
      抵押權，實與常理不符， 則被告2人是否確有設定系爭抵
      押權以擔保貨款債權之真意，誠有疑問。
（四）被告己○○固提出送貨單、應收帳款明細表及欠款明細等
      件（見本院卷第40頁至第110頁、第132頁），欲證明於88
      年5月7日系爭抵押權設定登記時，被告丁○○確積欠其貨
      款1百多萬元，然此為原告所否認， 且被告己○○前揭所
      提之送貨單及應收帳款明細表與欠款明細金額並不相符。
      而被告丁○○前已陳稱「自84年向被告己○○提貨起至88
      年5月7日系爭抵押權登記止，均未曾給付任何貨款給被告
      己○○」，是在此長達5年多之間期， 被告丁○○未曾給
      付任何貨款，而被告己○○仍願意長期出貨供被告丁○○
      販售， 致於88年5月7日時累積高達1百多萬元之貨款，實
      與一般交易常情有違； 另被告己○○陳稱84年9月出貨與
      被告丁○○後，至88年5月7日系爭抵押權登記止，「金額
      小的被告丁○○付的起的貨款丁○○有付，陸續累積而成
      之大筆貨款被告丁○○大部分均沒有付」，縱認其所述屬
      實，然被告丁○○於此長達5年多之間期， 貨款一再未能
      如期給付，被告己○○在未有任何擔保之情況下，仍願意
      長期出貨供被告丁○○販售，致於88年5月7日時累積高達
      1百多萬元之貨款， 亦難謂與一般社會經濟活動之常情相
      符。準此，實難僅憑被告己○○提出之前揭送貨單、應收
      帳款明細表及欠款明細等件，遽予認定被告丁○○於88年
      5月7日系爭抵押權設定登記時， 確尚積欠被告己○○1百
      多萬元之貨款債務。
（五）又被告2人所辯如屬實者， 其等於88年5月7日系爭抵押權
      設定登記時， 被告丁○○既已積欠被告己○○高達1百多
      萬元之貨款未給付，而被告己○○復已知悉系爭房地所設
      定之第1順位抵押權所擔保之債務已清償完畢， 及原告已
      另案起訴（即本院88年度訴字第1576號給付借款事件）請
      求被告丁○○給付連帶保證之借款債務，而被告丁○○又
      主動積極請求被告己○○就系爭房地為抵押權設定之行為
      ，被告己○○理應要求被告丁○○將系爭房地應有部分，
      逕為移轉登記至其名下以抵償被告丁○○積欠之貨款債務
      ，較合常理，而非僅要求被告丁○○設定系爭債權金額尚
      未確定之最高限額抵押權。又被告丁○○就其積欠被告己○○貨款正確金額若干此一重大事項， 竟謂大約是1百多
      萬元，收款單據均在被告己○○那裡，實際金額要看被告
      己○○那邊的帳單（見本院卷第30頁），且於被告己○○
      所提前揭送貨單及應收帳款明細表與欠款明細金額並不相
      符之情況下，未為任何之爭執，並附和被告己○○之辯詞
      ， 益徵被告2人間應無其等辯稱之系爭貨款債務存在，系
      爭抵押權之設定應係被告2人通謀虛偽意思表示所為。 綜
      上各情，系爭最高限額抵押權之設定確有諸多不合情理之
      處，且被告2人亦無法舉證以實其說，堪認原告主張被告2
      人間並無系爭抵押權所擔保之貨款債權存在及系爭最高限
      額抵押權為被告2人通謀虛偽意思表示而設定等情， 尚屬
      有據。
（六）按表意人與相對人通謀而為虛偽意思表示者，其意思表示
      無效；債務人怠於行使其權利時，債權人因保全債權，得
      以自己之名義，行使其權利。民法第87條第1項前段、第2
      42條前段分別定有明文。又按債務人欲免其財產被強制執
      行，與第三人通謀而為虛偽意思表示，將其所有不動產為
      第三人設定抵押權者，債權人可依侵權行為之法則，請求
      第三人塗銷登記，亦可行使代位權，請求塗銷登記（最高
      法院73年台抗字第472號判例參照）。 查系爭抵押權既屬
      被告2人通謀虛偽意思表示所設定，被告2人間亦無系爭抵
      押權所擔保之債權存在，則該抵押權之設定依法應屬無效
      ，而原告為被告丁○○之債權人，該抵押權之設定登記對
      於原告債權之受償自有妨害，然被告丁○○怠於行使其權
      利，而不請求塗銷系爭抵押權設定登記。從而，原告依前
      揭規定， 訴請確認被告2人間設定登記之系爭抵押權及其
      所擔保之債權不存在，並代位被告丁○○請求被告己○○
      應將系爭抵押權設定登記予以塗銷，自屬有據，應予准許
      。
六、綜上所述，原告依民事訴訟法第247條規定，請求確認被告2
    人間設定登記之系爭抵押權及其所擔保之債權不存在，併依
    民法第242條規定， 代位被告丁○○請求被告己○○應將系
    爭抵押權設定登記予以塗銷，均有理由，應予准許。
七、又本件判決結果已臻為明確，兩造其餘攻擊防禦方法，經本
    院斟酌後，認對於判決結果已不生影響，爰不逐一論述，併
    予敘明。
八、本件依民事訴訟法87條第1項確定訴訟費用額（即裁判費18,
    820元）如主文第3項所示。
九、據上論結，本件原告之訴為有理由，依民事訴訟法第78條、
    第87條第1項、第85條第1項前段，判決如主文。
中　　華　　民　　國　　96　　年　 　6　　月　　13　　日
                        民事第一庭　　法　官  陳金虎
以上為正本係照原本作成。
如對本判決上訴，須於判決送達後20日內向本院提出上訴狀（須
附繕本）。
中　　華　　民　　國　　96　　年　　6 　　月　　14　　日
                                  　　書記官  謝文心
